【裁判字號】    99,訴,624
【裁判日期】    991112
【裁判案由】    重傷害
【裁判全文】
臺灣高雄地方法院刑事判決               99年度訴字第624號
公  訴  人  臺灣高雄地方法院檢察署檢察官
被      告  陳秋逢
選任辯護人  王進勝律師
            黃淑芬律師
            陶德斌律師
上列被告因重傷害案件，經檢察官提起公訴（99年度調偵字第37
號），及移送併辦（99年度偵字第8330號）本院判決如下：
    主  文
陳秋逢犯傷害致人重傷罪，累犯，處有期徒刑參年拾月。
    事  實
一、陳秋逢前因妨害風化案件，經臺灣桃園地方法院以94年度桃
    簡字第1699號判處有期徒刑5月，如易科罰金以銀元300折算
    1 日確定，甫於民國95年7 月4 日徒刑易科執畢出監。詎仍
    不知悔改，於98年9 月21日凌晨0 時30分許，在高雄縣鳳山
    市○○○路「南正公園」內，與林慶川因下棋起爭執，陳秋
    逢在客觀上能預見揮拳重擊人之眼部，將有可能使人受有視
    網膜剝離、水晶體脫位而喪失或減弱視力無法恢復之重傷害
    結果，惟主觀上並未預見，竟仍基於傷害之犯意，以拳頭毆
    打林慶川之右眼，並持木棍毆打林慶川之身體、四肢，致林
    慶川受有右額頭紅腫3 ×2 公分、左眼瘀腫，右眼血腫5 ×
    4 公分、擦傷3 ×2 公分及0.5 ×0.5 公分、右臉紅腫5 ×
    2 公分、左前臂擦傷0.5 ×0.5 公分、血腫5 ×5 公分、右
    肘擦傷3 ×2 公分、左膝擦傷0.3 ×0.3 公分、右眼創傷性
    視網膜剝離、右眼創傷性水晶體脫位及右眼眼皮瘀青等傷害
    ，經送醫治療後，目前右眼裸視視力檢查結果為萬國視力表
    0.06，矯正視力為0.3 ，造成林慶川右眼視能嚴重減損之重
    傷害結果。
二、案經林慶川訴由臺灣高雄地方法院檢察署檢察官偵查起訴及
    移送併案審理。
    理  由
壹、證據能力部分：
一、證人即告訴人林慶川於檢察事務官詢問時陳述之證據能力：
    按被告以外之人於審判外之言詞或書面陳述，除法律有規定
    者外，不得作為證據，刑事訴訟法第159 條第1 項定有明文
    。查證人即告訴人林慶川係被告陳秋逢以外之人，其於98年
    10月29日檢察事務官詢問時之陳述，係被告以外之人於審判
    外之言詞陳述，依刑事訴訟法第159 條第1 項規定，原則上
    無證據能力，且證人林慶川於檢察事務官詢問時之陳述，核
    與其於本院審理時證述之情節大致相符，亦查無刑事訴訟法
    第159 條之3 所定各款情形，被告、辯護人於本院準備程序
    復否認上開證據方法之證據能力（本院訴字卷第20頁），依
    上開說明，應認證人林慶川於檢察事務官詢問時之陳述，無
    證據能力。
二、證人林慶川、林玉惠、陳英漢於偵查中證述之證據能力：
  (一)按被告以外之人於偵查中向檢察官所為陳述，除顯有不可信
    之情況者外，得為證據，同法第159 條之1 第2 項定有明文
    。證人林慶川、林玉惠於98年11月25日偵查中所為之陳述，
    證人陳英漢於98年11月11日偵查中所為陳述，均經具結而為
    證述（見34459 號偵查卷第13、14頁、33149 號偵查卷第18
    頁），查無檢察官在偵查時有不法取供之情形，且證人林慶
    川業經法院行交互詰問程序，被告之對質詰問權已獲得保障
    ，檢察官、被告及辯護人均於本院表示捨棄詰問證人陳英漢
    、林玉惠（見本院訴字卷第148 頁），依上說明，證人林慶
    川、林玉惠、陳英漢於偵查中之證詞自均具有證據能力。
  (二)辯護人固以證人陳英漢於偵查中證述關於被告與告訴人在公
    園之爭執，屬傳聞證據，無證據能力云云。惟按，92年2 月
    6 日修正公布，同年9 月1 日施行之刑事訴訟法，酌採英美
    法系之傳聞法則，於第159 條第1 項明定被告以外之人，於
    審判外之言詞或書面陳述，除法律有規定者外，不得作為證
    據，用以保障被告之反對詰問權。至於被告對其本人審判外
    所為不利於己之陳述，並無保障其反對詰問之問題，故被告
    於審判外所為不利於己之陳述，並無傳聞法則之適用，仍得
    為證據。證人以聞自被告在審判外所為不利其本人之陳述作
    為內容而為之轉述，本質上等同於被告審判外之自白或其他
    不利於己之陳述，基於同一法理，亦不生對證人詰問之問題
    ，自無傳聞法則之適用，其得否為證據，應恃其是否具備任
    意性與真實性以為斷，依刑事訴訟法第156 條第2 項，仍應
    調查其他必要之證據，以察其是否與事實相符（最高法院97
    年度台上字第1836號、第3500號、第3880號判決、96年度台
    上字第402 號、第1041號判決參照）（見臺灣高等法院暨所
    屬法院97年法律座談會刑事類提案第29號審查意見）。證人
    即被告之子陳英漢於偵查中證述：98年9 月21日當晚告訴人
    與伊父親在公園聚賭，到半夜12點多，因為雙方糾紛而互毆
    ，伊沒有看到他們互毆的狀況，但據伊父親的陳述，因為伊
    父親比較壯碩，所以打贏等語（見33149 號偵查影卷第15頁
    ），係轉述其親自見聞被告在審判外不利於己之證述，並無
    證據證明檢察官有何違法取供之情形，且證人陳英漢從事警
    職（見臺灣高雄地方法院檢察署98年度他字第7773號偵查卷
    第7 頁），當知其證詞內容之利害關係，而並無證據證明證
    人陳英漢有何故意為不利於被告而為證述之情形，應認證人
    陳英漢於偵查中之證詞具備任意性及真實性，有證據能力。
三、證人林速惠於偵查中陳述之證據能力：依刑事訴訟法第158
    條之3 規定，證人依法應具結而未具結者，其證言不得作為
    證據。證人即告訴人之女林速惠於99年2 月22日偵查中所為
    陳述（見調偵字第37號偵查卷第12、13 頁 ），未經具結，
    則依上開規定，無證據能力。
四、按被告以外之人（包括證人、鑑定人、告訴人、被害人及共
    同被告等）於審判外之陳述雖不符刑事訴訟法第159 條之1
    至之4 等4 條之規定，而經當事人於審判程序同意作為證據
    ，法院審酌該言詞陳述或書面陳述作成時之情況，認為適當
    者，亦得為證據；當事人、代理人或辯護人於法院調查證據
    時，知有刑事訴訟法第159 條第1 項不得為證據之情形，而
    未於言詞辯論終結前聲明異議者，視為有前項之同意，同法
    第159 條之5 定有明文。查本判決所引用之證據資料屬於被
    告以外之人於審判外之言詞、書面陳述者（證人林慶川、林
    玉惠、陳英漢、林速惠於檢察事務官詢問、偵查中之證述除
    外），查無符合刑事訴訟法第159 條之1 至之4 之情形，且
    均經本院於調查證據程序逐一提示並告以要旨，檢察官、被
    告及辯護人均未於言詞辯論終結前聲明異議，本院審酌上開
    證據作成時之情況，無不當取供或違反自由意志而陳述等情
    形，且均與本案待證事實具有關聯性，認為以之作為本案之
    證據亦屬適當，自均具有證據能力，而得採為認定事實之證
    據。
貳、實體方面：
一、訊據被告陳秋逢對於98年9 月21日凌晨0 時30分許，在高雄
    縣鳳山市○○○路「南正公園」內，與告訴人林慶川因下棋
    起爭執，告訴人受有右額頭紅腫3 ×2 公分、左眼瘀腫，右
    眼血腫5 ×4 公分、擦傷3 ×2 公分及0.5 ×0.5 公分、右
    臉紅腫5 ×2 公分、左前臂擦傷0.5 ×0.5 公分、血腫5 ×
    5 公分、右肘擦傷3 ×2 公分、左膝擦傷0.3 ×0.3 公分、
    右眼創傷性視網膜剝離、右眼創傷性水晶體脫位及右眼眼皮
    瘀青等傷害之事實固不爭執，惟矢口否認有何傷害致重傷犯
    行，辯稱：伊因告訴人下棋作弊而與告訴人發生爭執，告訴
    人向伊要50元，伊不給他，他一直搶，伊站不穩而倒下，告
    訴人將伊壓住毆打伊，旁邊有年輕人勸架，拉不開告訴人，
    可能因此有年輕人出手打他1 拳，伊未以拳頭毆打告訴人云
    云。辯護人則為被告辯稱：被告自97年間腹部手術後，即因
    不明原因暈眩，多次就醫仍無法治療，致被告非藉助柺杖或
    木棍輔助即會因暈眩難以行走，告訴人所述遭被告毆打之情
    節，均非被告生理上得以獨力完成。至於被告之子陳英漢於
    偵查中所述，係屬傳聞證據，且與陳英漢之妻林玉惠證述不
    同，不足以認定被告曾承認與告訴人打架。再者，依長庚醫
    療財團法人長庚紀念醫院99年9 月21日（99）長庚院高字第
    990844號函文，及告訴人於98年7 月7 日至阮綜合醫院門診
    之病歷資料，固堪認告訴人於98年9 月27日手術後，目前右
    眼視力減為0.3 ，縱長庚醫院醫師評估醫學上右眼為部分視
    力永久喪失，惟是否已達嚴重減損之法律上重傷害程度，仍
    有不明，參以勞工保險殘廢給付標準表，其中有關眼球一目
    之視力障害，分為障害項目第19級之一目失明，第20級之一
    目視力減退至0.02以下，第21級之一目視力減退至0.06以下
    ，第22級之一目視力減退至0.1 以下，至於一目視力減退至
    0.2 以上者，則未在分級給付標準之列，本件告訴人受傷後
    之右眼矯正視力為0.3 ，尚未達勞工保險殘廢給付標準表最
    輕給付標準之層級，則告訴人之視力雖因本件傷害而有減損
    ，應未達嚴重減損程度，非屬重傷害云云。
二、惟查：
  (一)上開犯罪事實，業據被告於偵查中供稱：98年9 月21日凌晨
    左右，在高雄縣鳳山市五甲南正公園，伊與告訴人下棋，告
    訴人又要偷下又要偷拿，伊跟他說只是50元的輸贏不要這樣
    子，後來他就出手打伊，伊就還手；在公園時，他把伊壓在
    地下，伊手有亂揮，伊不知道發生什麼事那天伊沒有帶拐杖
    只有帶1 支木條等語（見34459 號偵查卷第8 頁），於99年
    4 月27日本院準備程序時供稱：林慶川每次下棋都偷吃步，
    後來伊發現他偷吃步，伊說不要玩了，他要搶伊錢，伊等兩
    個發生拉扯，林慶川把伊壓在地上，伊爬不起來，就聽到有
    人說，打他，他就爬起來了，伊就用手一直揮舞，後來有人
    把伊等支開，伊等就回去了等語（見本院審訴卷第24頁），
    及證人即告訴人林慶川於偵查中證稱：陳秋逢當天在公園是
    帶木條，伊在下棋吃他棋子的時候，他就用右拳打伊右眼，
    後來還拿木條打伊肚子，伊沒有壓制陳秋逢在地上，是他自
    己跌倒，伊在公園時沒有打陳秋逢，伊只有問他打伊是什麼
    意思，伊撥開他的時候，他跌倒在地上等語（見34459 號偵
    查卷第11頁），於本院證稱：當天伊等下棋一直到晚上12點
    左右，被告要吃伊的棋子，但一直吃不到，所以下的很久，
    伊跟他說你吃不到是你沒有研究，之後他說沒有棋子了，伊
    等就重新下，但下不到3 步，被告就突然打伊，他是站著，
    就打了伊1 拳，沒有任何理由，他用右手打伊右眼，他還有
    拿柺杖打伊、刺伊，柺杖被打到斷掉，之後他再打伊時，伊
    就抓住柺杖跟他搶，搶到一半一放手，他就自己倒下等語（
    見本院訴字卷第94至95頁），被告與告訴人對於其2 人因下
    棋發生爭執之原因陳述雖有不同，但均提及2 人有發生肢體
    衝突，足見被告與告訴人於98年9 月21日凌晨0 時30分許，
    在高雄縣鳳山市南正公園內，確有因下棋發生爭執，且有肢
    體衝突。又告訴人因此受有右額頭紅腫3 ×2 公分、左眼瘀
    腫，右眼血腫5 ×4 公分、擦傷3 ×2 公分及0.5 ×0.5 公
    分、右臉紅腫5 ×2 公分、左前臂擦傷0.5 ×0.5 公分、血
    腫5 ×5 公分、右肘擦傷3 ×2 公分、左膝擦傷0.3 ×0.3
    公分、右眼創傷性視網膜剝離、右眼創傷性水晶體脫位及右
    眼眼皮瘀青等傷害，經送醫治療後，目前右眼裸視視力檢查
    結果為萬國視力表0.06，矯正視力為0.3 之事實，有長庚醫
    療財團法人高雄長庚紀念醫院（下稱高雄長庚醫院）診斷證
    明書共5 紙、99年5 月31日（99）長庚院高字第952522號函
    1 紙、告訴人之病歷資料1 份及告訴人傷勢之採證照片影本
    22張在卷為憑（見33149 號偵查卷第5 至7 、21至31頁、調
    偵字37號偵查卷第16頁、本院審訴字卷第32頁、本院訴字卷
    第24至80頁）。
  (二)被告雖否認有動手打告訴人，且辯護人亦辯稱：被告因不明
    原因暈眩，難以行走，告訴人所述被告2 手拿柺杖打伊、站
    起來用手打告訴人眼睛等情，非被告生理上得以獨力完成云
    云。惟查，證人林慶川於偵查及本院均一致證述被告以右拳
    打伊右眼等語（見34459 號偵查卷第11頁、本院審訴卷第94
    至95頁），雖證人林慶川於偵查中證述：伊當天亦遭被告持
    木條毆打等語（見34459 號偵查卷第11頁），於本院則證稱
    ：當天被告還拿柺杖打伊等語（見本院訴字卷第95頁），所
    述被告持以毆打告訴人之工具有所不同，然就被告曾持工具
    毆打告訴人之事實始終陳述一致，且被告亦自承案發當天有
    攜帶木條（見本院訴字卷第148 頁），故應以證人林慶川於
    偵查中所述記憶較為深刻為可採。至於辯護人雖提出被告之
    魏榮洲神經科診所診斷證明1 紙及高雄市立小港醫院門診病
    歷紀錄1 份（見本院訴字卷第133 至139 頁），欲證明被告
    因不明原因暈眩，無法為告訴人所述舉動云云，然由被告於
    本院供稱：伊於98年9 月20日下午2 、3 時許，開始與告訴
    人在高雄縣鳳山市五甲南正公園下棋，當天伊拿樹枝慢慢走
    到公園，至98年9 月21日凌晨因下棋發生衝突，告訴人有將
    伊壓住毆打伊，打完時，伊要拿樹枝站起來，但樹枝被伊壓
    斷，伊將樹枝放在公園沒帶走，伊空手走回家等語（見本院
    訴字卷第152 至154 頁），可知案發時被告與告訴人下棋時
    間長達約9 至10小時，且被告與告訴人發生肢體衝突後，不
    需要拿工具支撐身體，仍能空手走路回家，顯然被告於案發
    時之體力充沛、平衡感非差，未有辯護人所述難以行走之情
    形，尚難以辯護人提出之被告病歷資料，為有利於被告之認
    定。佐以證人即被告之子陳英漢於偵查中證述：98年9 月21
    日當晚告訴人與伊父親在公園聚賭，到半夜12點多，因為雙
    方糾紛而互毆，伊沒有看到他們互毆的狀況，但據伊父親的
    陳述，因為伊父親比較壯碩，所以打贏等語（見33149 號偵
    查影卷第15頁），可知被告於審判外有向其子陳英漢陳述其
    於案發時打贏告訴人之情事，足見告訴人所述非虛。辯護人
    雖以證人林玉惠於偵查中證述：伊只知道是下棋引起糾紛，
    伊公公沒有跟伊說他們有打架等語（見34459 號偵查卷第9
    頁），謂與陳英漢所述不符，陳英漢之證詞有待商榷云云，
    惟證人林玉惠之證詞僅能證明被告未向其陳述與告訴人打架
    之事，不能證明被告未向證人陳英漢為上開陳述，亦不能以
    證人林玉惠之證詞否定證人陳英漢於偵查中證述之證明力。
  (三)查告訴人於本案發生前，曾至阮綜合醫院之眼科就診，其於
    98年7 月7 日門診檢查，右眼視力0.5 ，矯正後1.0 乙節，
    有阮綜合醫療社團法人阮綜合醫院99年8 月20日阮醫教字第
    0990000456號函及病歷資料影本1 份附卷可稽（見本院訴字
    卷第115 至123 頁），本案發生後，告訴人遭被告揮拳擊中
    右眼，造成右眼創傷性視網膜剝離、右眼創傷性水晶體脫位
    、右眼眼皮淤青等傷害，經手術治療後，目前告訴人之右眼
    裸視視力檢查結果為萬國視力表（下同）0.06，矯正視力則
    為0.3 ，其右眼矯正視力雖未符合世界衛生組織定義之眼盲
    程度（優眼視力矯正後小於0.1 ），惟其右眼生理結構受有
    損害，且未來以手術、藥物或鏡片矯正等方式恢復達正常矯
    正視力0.8 以上之機率極低，故就醫學而言，評估被告右眼
    仍有部分視力永久喪失之情形，亦有高雄長庚醫院99年9 月
    21日（99）長庚院高字第990844號函在卷為憑（見本院訴字
    卷第141 頁），堪認被告之右眼視能雖未達於眼盲程度，但
    確有部分視力喪失，無法回復之情形。審酌視力為日常生活
    閱覽、活動、應付周圍環境變化所必須，人雖有雙眼，但1
    眼視力嚴重減損之結果，非僅易使另一健康之單眼因使用過
    度而疲勞，造成功能上之退化，且僅有1 健康之眼睛，將使
    視野受到影響，容易產生視覺死角，又因該受傷眼睛無法正
    常運作，整體視力之立體化、空間感及對距離之掌握，將嚴
    重受影響，告訴人之視力經矯正後為0.3 ，雖未達勞保殘障
    給付之標準0.1 ，但告訴人之右眼視力確有減損，且縱再經
    手術、藥物或鏡片矯正等方式恢復達正常矯正視力之機率極
    低，已如前述，應認告訴人右眼所受之傷害，已屬刑法第10
    條第4 項第1 款所規範之「嚴重減損一目之視能」，而屬重
    傷害。
  (四)按刑法第277 條第2 項後段之傷害致重傷罪，係對於犯普通
    傷害罪致發生重傷結果所規定之加重結果犯，依同法第17條
    規定，以行為人能預見其重傷結果之發生為要件（最高法院
    93年度台上字第871 號判決參照）。經查，本案之糾紛起因
    於被告與告訴人下棋發生爭執，並無證據證明被告與告訴人
    有何宿怨，致被告有使告訴人受重傷之故意，然由證人林慶
    川於偵查及本院均證述被告以右拳毆打其右眼乙節，可知被
    告有向告訴人右眼揮拳之舉動，徵諸一般人之常識，在客觀
    上人之眼睛構造脆弱，如對之揮拳猛力重擊，極可能因重擊
    之力道傷害眼球，易致生視覺機能完全喪失或嚴重減損之危
    害，即客觀上應能預見其重傷結果之發生。被告為思慮成熟
    之成年人，對此結果，在客觀上顯有預見之可能性，主觀上
    卻疏未加以注意防範，則被告自無從解免其所為傷害行為，
    因而致告訴人受重傷之結果，故依被告行為時之主觀犯意、
    行為方式、毆打情節、被害人傷害部位及程度等因素綜合考
    量，足認被告行為所該當者，應係以普通傷害身體之故意，
    因未注意致生重傷害之加重結果至明。則被告之普通傷害行
    為與告訴人之重傷害結果自有相當因果關係存在，是被告自
    應就此傷害致重傷之加重結果負其刑事責任。
  (五)綜上所述，本件事證明確，被告傷害告訴人致重傷之犯行，
    洵堪認定，應依法論科。
三、核被告所為，係犯刑法第277 條第2 項之傷害致人重傷罪。
    被告另造成告訴人受有前揭身體傷害部分，與上開傷害致人
    重傷罪所造成之前揭右眼重傷害，係於同一衝突過程所造成
    ，難以分割，應認包含於較重之右眼重傷害，不另論罪。檢
    察官移送併辦部分，與被告經起訴並經判決有罪之犯罪事實
    ，為同一案件，本院自得併予審理，附此敘明。又被告前因
    妨害風化案件，經臺灣桃園地方法院以94年度桃簡字第1699
    號判處有期徒刑5 月，如易科罰金以銀元300 折算1 日確定
    ，甫於95年7 月4 日徒刑易科執畢出監，有臺灣高等法院被
    告前案紀錄表在卷可憑，其受有期徒刑執行完畢後，於5 年
    內故意再犯本件有期徒刑以上之罪，為累犯，應依刑法第47
    條第1 項規定，加重其刑。爰審酌被告僅因與告訴人下棋發
    生爭執，即出手毆打告訴人，並揮拳擊中告訴人之右眼，致
    告訴人右眼受有前揭傷害，造成告訴人今後右眼部分視能無
    法恢復，影響告訴人日後之家庭、職業、生活極深，造成之
    實害甚鉅，且犯後飾詞卸責，未見悔意，迄今尚未與告訴人
    達成和解等一切情狀，量處如主文所示之刑，以示懲儆。
據上論斷，應依刑事訴訟法第299 條第1 項前段，刑法第277 條
第2 項後段、第47條第1項，判決如主文。
本案經檢察官魏豪勇到庭執行職務。
中    華    民    國    99    年    11    月    12    日
                  刑事第六庭  審判長法  官  李璧君
                                    法  官  曾仁勇
                                    法  官  曾鈴
以上正本證明與原本無異。
如不服本判決應於收受送達後10日內向本院提出上訴書狀，並應
敘述具體理由；如未敘述上訴理由者，應於上訴期間屆滿後20日
內向本院補提理由書（均須按他造當事人之人數附繕本）「切勿
逕送上級法院」。
中    華    民    國    99    年    11    月    15    日
                                    書記官  李月君
附錄本判決論罪科刑法條：
刑法第277條
傷害人之身體或健康者，處 3 年以下有期徒刑、拘役或 1 千元
以下罰金。
犯前項之罪因而致人於死者，處無期徒刑或 7 年以上有期徒刑
；致重傷者，處 3 年以上 10 年以下有期徒刑。

司法院資訊處製作；財團法人民間司法改革基金會備份。
